臺灣高等法院刑事判決　　　　　　　　 96年度上易字第529號
上　訴　人
即　被　告　乙○○
選任辯護人　吳仲立　律師
上列上訴人因重利案件，不服臺灣板橋地方法院95年度易字第
2107號，中華民國96年1月4日第一審判決（起訴案號：臺灣板橋
地方法院檢察署95年度偵字第20886號），提起上訴，本院判決
如下：
    主  文
原判決關於乙○○部分撤銷。
乙○○共同乘他人急迫貸以金錢，而取得與原本顯不相當之重利
，處有期徒刑參月，如易科罰金，以新台幣壹千元折算壹日；扣
案如附表2所示之物均沒收。又共同乘他人急迫貸以金錢，而取
得與原本顯不相當之重利，處有期徒刑參月，如易科罰金，以新
台幣壹千元折算壹日；扣案如附表2所示之物均沒收。又共同乘
他人急迫貸以金錢，而取得與原本顯不相當之重利，處有期徒刑
貳月，如易科罰金，以新台幣壹千元折算壹日；扣案如附表2所
示之物均沒收。應執行有期徒刑陸月，如易科罰金，以新台幣壹
千元折算壹日；扣案如附表2所示之物均沒收。
    事  實
一、乙○○於民國95年6月中旬，以每月新台幣（下同）28000元
    之代價受僱於真實姓名年籍不詳之成年男子「陳先生」，吳
    豐成亦於95年8月中旬，每月35000元之代價受僱於「陳先生
    」（吳豐成業經原審判決確定）。乙○○受雇後之85年7月
    初、同年8月初某日，與「陳先生」及真實姓名年籍不詳之
    成年男子周先生，自同年8月中旬起，與「陳先生」、「周
    先生」及吳豐成，共同基於貸放金錢以收取重利之犯意聯絡
    ，由「周先生」於95年7月初某日、同年八月初某日、同年
    八月中旬某日，先後乘甲○○因與朋友合開護膚店急需資金
    之際，以附表1所示之約定利息，先後貸予甲○○50000元、
    30000元、30000元（詳細借款時間、借款金額、約定利息及
    清償情形，均詳如附表1所示），乙○○與吳豐成則負責向
    甲○○收取分期繳付之本息，而以此方式取得與原本顯不相
    當之重利。嗣於95年9月4日下午5時許，吳豐成、乙○○2人
    在臺北縣土城市○○路48號前欲向甲○○收取利息時，為警
    查獲，並當場在吳豐成、乙○○2人隨身皮包內扣得附表2所
    示之物。
二、案經甲○○訴由臺北縣政府警察局土城分局報請臺灣板橋地
    方法院檢察署檢察官偵查起訴。
    理  由
一、訊據被告乙○○就其受僱於「陳先生」向甲○○收取上述借
    款利息之事實固不諱言，惟矢口否認有何重利犯行，被告選
    任辯護人為被告辯稱：甲○○並非3次借款，而係一次借款
    之接續實施；另甲○○之夫翁仁瑞經營當舖，甲○○上述借
    款之舉顯係為打壓同業並訛詐借款云云。惟查被告上述犯行
    ，業據被告於原審、本院審理中坦承不諱，核與證人即告訴
    人甲○○於警詢、本院審理中證述之情節相符，並有商業本
    票3本、借貸證明書15紙、記事本、計算紙各1本、門號0000
    000000號NOKIA牌行動電話1支（含SIM卡1只）、印泥1個、
    塑膠袋6只等物扣案可稽；足徵被告之上述自白應認與事實
    相符。被告選任辯護人雖以前詞置辯，惟查甲○○借款之次
    數確係3次無訛，且3次借款之時間相隔1月或半月之久，業
    據證人甲○○次本院審理中供述甚明。核該3次借款於法尚
    難認係於時間、空間密接之情形下所為，自非接續犯。另證
    人甲○○雖亦供承其夫翁仁瑞確係經營當舖無訛，惟翁仁瑞
    所經營之當舖其貸款需以物為質，證人甲○○無何物可供質
    押，而其欲借款俾與友人合開護膚店，其夫亦不知情等情，
    業據證人甲○○於本院審理中證述明確；而衡諸社會生活之
    實際經驗，夫妻生活中，夫或妻一方之所為，他方未必完全
    知悉，證人甲○○為與友人合開護膚店，而有本件之借款，
    其夫翁仁瑞於案發前未必知悉；況縱證人甲○○之夫翁仁瑞
    係經營當舖，甲○○因各種因素之考量而向他人借貸，於理
    亦無何不可；被告選任辯護人上開證人甲○○上述借款之舉
    顯係為打壓同業並訛詐借款云云之所辯，要屬推測之詞，顯
    非可採。本案以證人甲○○所供其借款、付息之情，換算年
    息多達1303.571%、644.118%，遠逾民法第205條所規定約定
    利率不得超過週年20%之限制，甲○○倘非出於急迫，當不
    致以此高利貸款，併衡諸目前社會之借貸習慣、金融市場動
    態等客觀標準，堪認本件確係乘告訴人急迫之際貸以金錢而
    取得與原本顯不相當之重利無誤。本件事證明確，被告之犯
    行堪以認定。
二、核被告所為，係犯刑法第344條之重利罪。被告就第1、2次
    重利行為，與「周先生」、「陳先生」成年男子間，第3次
    重利行為，與「周先生」、「陳先生」及吳豐成間，均有犯
    意聯絡及行為分擔，均為正犯。被告所為3次犯行，時間各
    別，犯行內容互異，為數罪，應分論併罰。公訴人認被告3
    次行為時間接近，有接續犯意，僅論以一罪，尚非允適，附
    此明。
三、原審以被告事證明確，而予論科，固非無見。惟查本件被告
    第3次之借款金額並非60000元，該60000元實係第2次借款金
    額與第3次借款金額之總合，原審誤以第3次借款金額為
    60000元，顯有誤認；另本案借款均預扣第1期之利息，原審
    亦未予詳查，而誤認借款利率為月息45分，亦有所誤；另扣
    案門號0000000000號NOKIA牌行動電話1支中之SIM卡1只，核
    屬電信公司所有而提供與用戶使用之物，非被告所有，依法
    不得於本件沒收，原審亦未查明，而逕予宣告沒收，即有未
    洽；另本件被告所犯之罪係刑法第344條之罪，原判決於據
    上論結欄內竟引刑法第345條，亦有矛盾。被告上訴意旨否
    認犯行，固無可取。惟原判決既有可議，即屬無可維持，應
    由本院將原判決關於乙○○部分撤銷。爰審酌被告素行、犯
    罪之動機、手段、情節、對借貸人生計與經濟秩序所生損害
    程度及犯後坦承犯行，態度尚佳等一切情狀，量處如主文第
    2 項所示之刑，並定其應執行之刑併諭知易科罰金之折算標
    準，以資懲儆。
四、扣案之空白商業本票3本、空白借貸證明書15紙、記事本、
    計算紙各1本、門號0000000000號NOKIA行動電話1支（不含
    SIM卡1只）、印泥1個、塑膠袋6只均係被告及其正犯所有，
    供犯罪所用或犯罪預備之物，業據被告供明在卷，併依刑法
    第38條第1項第2款規定宣告沒收。
據上論斷，應依刑事訴訟法第369條第1項前段、第364條、第299
條第1項前段，刑法第28條、第344條、第41條第1項前段、第51
條第5款、第38條第1項第2款，刑法施行法第1條之1，判決如主
文。
本案經檢察官覃正祥到庭執行職務。
中　　華　　民　　國　　96　　年　　6 　　月　　28　　日
                  刑事第二庭審判長法  官  呂丹玉
　　                              法  官  林恆吉
                          　　　　法　官  林銓正
以上正本證明與原本無異。
不得上訴。
　                                書記官  陳玲憶
中　　華　　民　　國　　96　　年　　7 　　月　　2 　　日
附表1：甲○○借款情形
 ┌────┬────┬────┬───────┬─────┐
 │借款次數│借款時間│借款金額│   約定利息 　│清償情形  │
 ├────┼────┼────┼───────┼─────┤
 │第1次   │95年7月 │5萬元（ │7天為1期，每期│分2次（2萬│
 │　      │初　　  │實拿4萬 │利息為1萬元， │元、3萬元 │
 │        │        │元）    │共付4次利息4萬│）清償，清│
 │        │        │        │元。年息為百分│償完畢後才│
 │        │        │        │之1303.571。  │為第2次借 │
 │        │        │        │              │款。      │
 ├────┼────┼────┼───────┼─────┤
 │第2次   │95年8月 │3萬元（ │10天為1期，每 │尚未清償即│
 │        │初      │實拿2萬 │期利息為4500元│再為第3次 │
 │        │        │5500元）│，共付2次利息 │借款。    │
 │        │        │        │9000元。年息為│          │
 │        │        │        │百分之644.118 │          │
 │        │        │        │。            │          │
 ├────┼────┼────┼───────┼─────┤
 │第3次   │95年8月 │3萬元（ │10天為1期，每 │第2次與第3│
 │        │中旬    │實拿2萬 │期利息為4500元│次金額合併│
 │        │        │5500元）│。共付2次利息 │計算利息。│
 │        │        │        │（與前期利息合│迄今尚未清│
 │        │        │        │併付款）共1萬 │償6萬元本 │
 │        │        │        │8000元。年息為│金。      │
 │        │        │        │百分之644.118 │          │
 │        │        │        │。            │          │
 └────┴────┴────┴───────┴─────┘
附表2：扣案物品
    商業本票3本、借貸證明書15紙、記事本、計算紙各1本、門
    號0000000000號NOKIA牌行動電話1支（不含SIM卡1只）、印
    泥1個、塑膠袋6只。
附錄：本案論罪科刑法條全文
中華民國刑法第344條
（重利罪）
乘他人急迫、輕率或無經驗貸以金錢或其他物品，而取得與原本
顯不相當之重利者，處1年以下有期徒刑、拘役或科或併科1千元
以下罰金。
